臺灣高等法院臺南分院民事判決　96年度上易字第41號
上　訴　人　甲○○
　　　　　　乙○○
上列二人共同
法定代理人　戊○○　　住同上
被上訴人　　丁○○　　住屏東縣屏東市崇禮里馬祖巷40號
　　　　　　台福源企業有限公司
　　　　　　　　　　　設高雄縣鳳山市○○里○○路40巷38號
法定代理人　丙○○　　住同上
上列當事人間請求侵權行為損害賠償事件，上訴人對於中華民國
95年12月19日第一審判決（94年度重訴字第74號）提起上訴，本
院於96年5月8日言詞辯論終結，判決如下：
    主  文
原判決關於駁回上訴人下列第二項之訴部分，及該部分假執行之
聲請，並訴訟費用之裁判廢棄。
上廢棄部分，被上訴人應再連帶給付上訴人甲○○、乙○○各新
台幣十七萬五千元，另被上訴人丁○○就上開金額，自民國九十
五年十一月四日起、被上訴人台福源企業有限公司就上開金額，
自民國九十三年七月二十七日起，均至清償日止，各應給付按週
年利率百分之五計算之利息。
上訴人其餘上訴駁回。
第一、二審訴訟費用（確定部分除外），由被上訴人連帶負擔十
分之九，餘由上訴人負擔。
    事實及理由
一、被上訴人未於言詞辯論期日到場，核無民事訴訟法第386條
    各款所列情形，爰依上訴人聲請，由其一造辯論而為判決。
二、上訴人主張：
  (一)被上訴人丁○○為台福源企業有限公司（下稱台福源公司）
    派駐雲林縣斗南鎮縣新崙路「集集堰－送水管（三
    ）工程」之工地主任兼工地安全負責人；明知挖掘道路之工
    程進行中，不得利用道路放置足以妨礙交通之物品，竟疏未
    注意及此，於民國91年7月25日上午，在上開路段23.5公里
    處由西往東方向施工路段之快車道與慢車道劃分線上，任令
    工人立置柏油桶1個，致妨礙汽機車交通行駛之安全，同日
    下午4時5分許，適有雲林縣斗南鎮農會飼料廠約聘司機沈煙
    景駕駛車牌TZ－063號自用大貨車，沿雲林縣斗南鎮○○路
    （158甲縣路），由西往東方向行駛，途經上開施工地點與
    產業道路交岔路口處時，亦疏未注意右後方由吳明宗所騎乘
    之車牌KYP－820號重型機車，正由西往東方向直行之動態，
    貿然由西往南方向右轉，致吳明宗所駕駛之重型機車，在該
    交岔路口前10.6公尺處見狀後，為閃避前方沈煙景所駕駛欲
    右轉之自用大貨車，經緊急煞車不及，機車右前方先撞及上
    開立置在快車道與慢車道劃分線上之柏油桶，人車同時向左
    倒地，再為沈煙景右轉彎之自用大貨車右後輪軋到吳明宗頭
    部安全帽，吳明宗因而顱內出血，於送醫途中不治死亡。
  (二)上訴人甲○○、乙○○為被害人吳明宗之子女，原審共同原
    告陳麗芳為吳明宗之配偶，吳子龍為吳明宗之父；因被告丁
    ○○之上開侵權行為，受有損害，爰依法請求賠償如下：
    1.扶養費部分：
      (1)上訴人甲○○係86年12月27日出生，於吳明宗死亡時，
        年僅四歲餘，吳明宗對之負有扶養義務至106年12月26
        日成年止，而甲○○尚有母親即原審共同原告戊○○，
        故甲○○尚有約16年扶養請求權之二分之一遭受侵害，
        以92年扶養親屬免稅額新台幣（下同）74,000元暨按霍
        夫曼法扣除中間利息後，甲○○之扶養費為426,846元
        （計算式：74,000×11.00000000÷2）。
      (2)上訴人乙○○係87年12月30日出生，於吳明宗死亡時，
        年僅三歲餘，吳明宗對之負有扶養義務至107年12月29
        日成年止，而乙○○尚有母親即原告戊○○，故乙○○
        尚有約17年扶養請求權之二分之一遭受侵害，以92年扶
        養親屬免稅額74,000元暨按霍夫曼法扣除中間利息後，
        乙○○之扶養費為446,846元（計算式：74,000×12.00
        000000÷2）。
      (3)原審共同原告戊○○係53年12月1日出生，於吳明宗死
        亡時，年約38歲，依台灣地區男性女性之國民生命簡易
        表，吳明宗尚有38.11年餘命，戊○○尚有41.81年餘命
        ，吳明宗對戊○○尚有38年之法定扶養義務，以92年扶
        養親屬免稅額74,000元暨按霍夫曼法扣除中間利息後，
        戊○○之扶養費為1,551,802元（計算式：74,000×20.
        00000000÷2）。
      (4)原審共同原告吳子龍係18年12月5日生，於吳明宗死亡
        時，年約73歲，且其除吳明宗外，尚有四子三女可負扶
        養義務，依台灣地區男性之國民生命簡易表，吳子龍尚
        有9年餘命，故吳明宗對之尚有9年扶養義務，以92年扶
        養親屬免稅額滿七十歲以上之國民為111,000元暨按霍
        夫曼法扣除中間利息後，吳子龍之扶養費為100,986元
        （計算式：111,000×7.00000000÷2）。
    2.喪葬費用部分：
      原審共同原告戊○○為吳明宗計支出喪葬費用538,000元
      。
    3.精神慰撫金部分：
      (1)上訴人甲○○、乙○○年幼遽遭父喪，從此漫長人生不
        僅再也無法享受父愛，親子間天倫之樂更被剝奪，其長
        期悲苦外人難體恤，為此各請求2,000,000元之慰撫金
        。
      (2)原審共同原告戊○○婚前即中度殘障，且本身因病痛無
        法工作養家，雖吳明宗生前對之深情款款，婚前不顧家
        人反對，與之結褵，婚後更是不離不棄，夫妻恩愛，鶼
        鰈情深，兩人共同撫育甲○○及乙○○，一家和樂，而
        吳明宗生前年收入即有近百萬元之高，為一家生計所繫
        ，生活無虞匱乏，原本平波無瀾之溫馨家庭，遭此鉅變
        ，對戊○○而言，身罹重疾又無謀生能力，早年守寡仍
        須獨力撫養二名幼子，不僅經濟頓失依靠，精神上更無
        人相互慰藉，其痛苦豈是常人所能忍受，為此請求2,00
        0,000元之慰撫金。
      (3)原審共同原告吳子龍遽喪愛子，白髮人送黑髮人之悲痛
        ，自是無以承受，為此請求1,000,000元慰撫金。
  (三)被上訴人丁○○受僱於被上訴人台福源公司派駐在案發地點
    ，擔任工地主任兼工地安全負責人，依民法第188條第1項規
    定，台福源公司對渠等所受之前揭損害，自應與丁○○負連
    帶損害賠償責任。
  (四)為此爰依民法第184條第1項、第191條之3、第192條第1、2
    項、第194條規定提起本訴。
  (五)嗣於本院主張：
  (1)原判決關於上訴人部分之精神慰撫金僅以五十萬元為基準計
    算，每人僅准十二萬五千元而駁回其餘之訴，唯上訴人均年
    幼即已喪失父親，將來在人生之道路上更加困難，且年幼失
    怙對父親之思念更甚於成年者，前程充滿艱難，原判決認事
    用法於情理尚非妥適，請予比照原審准許上訴人之母戊○○
    此部分請求一百二十萬元之標準計算，再就原審認定被上訴
    人在本件肇事責任所負之過失比率為百分之二十五，經過失
    相抵結果，上訴人得請求被上訴人給付三十萬元，而原審已
    判命被上訴人連帶給付上訴人各十二萬五千元，上訴人自得
    請求被上訴人再給付十七萬五千元。
  (2)再上訴人之外公吳子龍並無數筆田地，只有一筆建地以供棲
    身，又有子女多人無法照顧上訴人，母親只有價值甚少之雜
    地及一間供居住之房屋，而上訴人人生旅途尚遠，原判決未
    能審酌喪父之痛及年幼待嗷及將來之路，而且被上訴人公司
    保險金額五百萬元足以支應以補彌社會風險而為適當之認定
    。
  (六)並聲明：
  (1)原判決關於駁回上訴人下列第二項之訴之訴部分及該部分假
    執行之聲請廢棄。
  (2)上廢棄之部分，被上訴人應再各連帶給付上訴人新台幣（下
    同）十七萬五千元及自九十三年七月二十七日起至清償日止
    按年息百分之五計算之利息。
三、被上訴人未於言詞辯論期日到場，亦未作何聲明或陳述（原
    審判決被上訴人應連帶給付原審共同原告戊○○幣八十二萬
    二千四百元五十一元，上訴人甲○○二十三萬一千七百十二
    元，上訴人乙○○二十三萬六千七百十二元，原審共同原告
    吳子龍十五萬零二百四十七元，另被上訴人丁○○就上開金
    額，自九十五年十一月四日起、被上訴人台福源公司就上開
    金額，自九十三年七月二十七日起，均至清償日止，應按週
    年利率百分之五加計付息，而駁回上訴人等其餘之請求，被
    上訴人及原審共同原告戊○○、吳子龍未提起上訴，上訴人
    甲○○、乙○○則對於精神慰撫金部分提起上訴，是本院所
    應審酌者僅上訴人甲○○、乙○○所請求之精神慰撫金之本
    息部分）。
四、得心證之理由：
  (一)上訴人主張：被上訴人丁○○係被上訴人台福源公司之受僱
    人，派駐雲林縣斗南鎮縣新崙路「集集堰－送水管
    《三》工程」擔任工地主任，91年7月25日上午陳金源在該
    路段督工時，竟疏未注意任令工人在該路段23.5公里處西往
    東方向之快車道與慢車道劃分線上立置柏油桶1個，致妨礙
    汽機車輛交通行駛之安全，適被害人吳明宗於同日下午4時5
    分許，騎乘車牌KYP－820號重型機車駛至該處，為閃避前方
    雲林縣斗南鎮農會飼料廠約聘司機沈煙景（雲林縣斗南鎮農
    會與沈煙景於訴訟中與原告達成和解）所駕駛欲右轉之車牌
    TZ－063號自用大貨車，吳明宗緊急剎車不及，其所騎乘之
    機車右前方先撞及上開立置在快車道與慢車道劃分線上之柏
    油桶，人車同時向左倒地，再為沈煙景右轉彎之自用大貨車
    右後輪軋到頭部安全帽，吳明宗因而顱內出血，於送醫途中
    不治死亡之事實，有原審刑事庭檢送之原審93年度交訴字第
    19號刑事案卷影本1宗可稽，且為被上訴人等所不爭執上訴
    人之前揭主張自堪信為真實。
  (二)按因故意或過失，不法侵害他人之權利者，負損害賠償責任
    。又經營一定事業或從事其他工作或活動之人，其工作或活
    動之性質或其使用之工具或方法有生損害於他人之危險者，
    對他人之損害應負賠償責任，民法第第184 條第1 項前段、
    第191條之3前段分別定有明文。查，本件車禍經原審刑事庭
    送請鑑定結果：臺灣省嘉雲區車輛行車事故鑑定委員會認
    為：沈（按指沈煙景）車行經施工路段之無號誌交岔路口右
    轉時，未讓右後直行駛至之吳（按指吳明宗）機車先行，致
    使吳機車煞車閃避不及擦撞未妥設警示標誌設施之油桶後，
    身體往左前方倒地時，頭部（戴安全帽）遭沈車右後輪輾壓
    之可能性較高。另財團法人成大研究發展基金會則認為：
    吳明宗騎重機車未注意前方車輛動態，煞車反應不及為肇事
    主因。另沈煙景駕駛大貨車右轉彎未充分注意右後方來車動
    態，與臺閩水電公司於事故路段進行工程，未依規定實施交
    通管制，同為肇事次因。分別有臺灣省嘉雲區車輛行車事故
    鑑定委員會92年9月12日嘉鑑字921044號函（見前揭刑事卷
    中92年度偵字第3276號偵查卷第7、8頁）及財團法人成大研
    究發展基金會94年3月14日（94）成大研基建字第0475號函
    及所附之鑑定意見書（見前揭原審刑事卷第67－101頁）各1
    份在卷可參，且為兩造所不爭執，則上訴人主張被上訴人丁
    ○○應負過失侵權行為責任，自屬有理。
  (三)次按「不法侵害他人致死者，被害人之父、母、子、女及配
    偶，雖非財產上之損害，亦得請求賠償相當之金額。」民法
    第第192條第1、2項、第194條亦分別定有明文。被上訴人丁
    ○○於本件車禍事故路段進行工程，未依規定實施交通管制
    ，致吳明宗不慎撞及立置於路上柏油桶跌倒而為沈煙景所駕
    駛之大貨車輾斃，不法侵害吳明宗之生命，已詳述如前，而
    上訴人甲○○、乙○○為吳明宗之子女，有上訴人提出之戶
    籍謄本在卷（見原審93年度交重附民字第15號）可稽；從而
    上訴人依上揭規定分別請求被上訴人賠償渠等精神慰藉金自
    屬有據。查，上訴人等分別為吳明宗之子女業如前述，而甲
    ○○、乙○○二人，幼年遽遭父喪，自此無法享受親子之樂
    ，其痛苦自難言諭，另甲○○、乙○○二人名下各有多筆存
    款，至被上訴人丁○○名下僅有價值不高之房屋一棟，此有
    兩造所不爭執之財產歸屬資料清單附卷可查。是本院審酌上
    訴人所受之痛苦程度、被上訴人之加害程度，兩造之身分、
    地位、經濟能力等，認上訴人甲○○、乙○○各請求2,000,
    000元，之精神慰撫金，尚屬過高，應分別核減為上訴人甲
    ○○、乙○○每人各得請求1,200,000元，始為允當。
  (四)惟按損害之發生或擴大，被害人與有過失者，法院得減輕賠
    償金額或免除之。前二項之規定，於被害人之代理人或使用
    人與有過失者，準用之，民法第217條第1項、第3項定有明
    文。本件上訴人依前揭規定分別請求被上訴人丁○○賠償渠
    等精神慰藉金，此項請求權，自理論言，雖係上訴人固有之
    權利，然其權利係基於侵權行為之規定而發生，自不能不負
    擔直接被害人之過失，倘直接被害人於損害之發生或擴大與
    有過失時，依公平之原則，亦應有前揭過失相抵規定之適用
    （最高法院73年度台再字第182號判例酌參）。查，本案車
    禍發生，係因吳明宗騎重機車未注意前方車輛動態，煞車反
    應不及，為肇事主因。另訴外人沈煙景駕駛大貨車右轉彎未
    充分注意右後方來車動態，與被上訴人丁○○於事故路段進
    行工程，未依規定實施交通管制，同為肇事次因等情，有前
    揭財團法人成大研究發展基金會94年3月14日（94）成大研
    基建字第0475號函及所附之鑑定意見書可考。本案車禍發生
    主因既可歸責於吳宗明，則其應負50％之過失責任，業為上
    訴人所自承在卷，另沈煙景駕駛大貨車右轉彎未充分注意右
    後方來車動態，與被上訴人丁○○於事故路段進行工程，未
    依規定實施交通管制，既同為肇事次因，則渠等每人應各負
    ％之過失責任。準此，依前述被上訴人丁○○所應負之過
    失責任比例四分之一計，上訴人甲○○、乙○○所得請求被
    上訴人丁○○賠償之精神慰撫金各為30萬元（計算式：120
    萬元除以4），至逾此部分之請求，自屬無理，均應予駁回
    。（原審就精神慰撫金部分判決被上訴人應連帶給付上訴人
    各十二萬五千元（50萬元除以4），與本院認應給付之精神
    慰撫金三十萬元，差額為十七萬五千元，此即上訴人上訴部
    分）。
  (五)末按受僱人因執行職務，不法侵害他人之權利者，由僱用人
    與行為人連帶負損害賠償責任，民法第188條第1項前段亦定
    有明文。查，本件被上訴人台福源公司為被上訴人丁○○之
    雇主，丁○○係因在本案車禍發生地點督工不慎，任令工人
    在該路段車道內立置柏油桶1個，以致妨礙汽機車輛交通行
    駛安全肇事，向為被上訴人所不爭執。從而，上訴人依上開
    規定，請求被上訴人台福源公司與被上訴人丁○○就上訴人
    得請求之前揭金額連帶負損害賠償責任，自屬有據。
  (六)綜上所述，上訴人甲○○、乙○○翰請求被上訴人連帶賠償
    精神慰撫金各為十七萬五千元，及自附帶民事起訴狀繕本送
    達（被上訴人台福源公司係於93年7月26日收受送達，另被
    上訴人丁○○係於95年11月3日收受送達）翌日起，至清償
    日止，按週年利率百分之五計算之利息部分，洵屬正當，應
    予准許；至渠等逾此部分所為之請求，即非有據，應予駁回
    。其假執行之聲請，因訴之駁回而失所附麗，應併予駁回。
    原審就上開應准許部分，未能體恤上訴人自幼失怙，精神上
    之痛苦與其母不分軒輊，而為上訴人敗訴之判決，並駁回其
    假執行之聲請，尚有未洽，上訴人就此部分上訴意旨指摘原
    判決不當，求予廢棄改判，為有理由，爰由本院就此部分予
    以廢棄改判如主文第二項所示。至審就前揭超過上開應准許
    部分（遲延利息部分）為上訴人敗訴之判決，及駁回其假執
    行之聲請，經核並無不合。上訴人就此部分上訴意旨，仍執
    陳詞，指摘原判決不當，求予廢棄改判，為無理由，應予駁
    回。
五、本件事證已臻明確，兩造其餘之攻擊防禦、方法及舉證，於
    判決結果不生影響，爰不一一論列，併此敘明。
六、據上論結，本件上訴為一部有理由，一部無理由，依民事訴
    訟法第三百八十五條第一項前段、第四百五十條、第四百四
    十九條第一項、第七十九條、第八十五條第二項，判決如主
    文。
中　　華　　民　　國　　96　　年　　5 　　月　　22　　日
                      民事第四庭審判長法  官    王惠一
                                      法  官    王浦傑
                                      法  官    蘇重信
上為正本係照原本作成。
不得上訴。
中　　華　　民　　國　　96　　年　　5 　　月　　22　　日
                                      書記官    黃文生
